行　政　法　院　判　決　　　　　　　　　　　　　八十八年度判字第三九四二號
　　原　　　告　甲Ｋ○
　　　　　　　　甲卯○
　　　　　　　　甲寅○
　　　　　　　　ｕ○○
　　　　　　　　甲戌○
　　　　　　　　甲亥○
　　　　　　　　ｏ　○
　　　　　　　　Ｏ○○
　　　　　　　　甲Ｉ○
　　　　　　　　甲　庚
　　　　　　　　宇○○
　　　　　　　　Ｚ○○
　　　　　　　　甲宇○
　　　　　　　　甲Ｆ○
　　　　　　　　地○○
　　　　　　　　巳○○
　　　　　　　　Ｙ○○
　　　　　　　　Ｋ　○
　　　　　　　　ｋ　○
　　　　　　　　Ｊ○○
　　　　　　　　辛○○
　　　　　　　　ｇ○○
　　　　　　　　甲Ｈ○
　　　　　　　　ｘ○○
　　　　　　　　ａ○○
　　　　　　　　壬○○
　　　　　　　　甲戊○
　　　　　　　　未○○
　　　　　　　　甲　壬
　　　　　　　　　　　　　號二.
　　　　　　　　甲Ｃ○
　　　　　　　　ｍ○○
　　　　　　　　天○○
　　　　　　　　ｅ○○
　　　　　　　　申○○
　　　　　　　　ｄ○○
　　　　　　　　甲癸○
　　　　　　　　甲黃○
　　　　　　　　Ｌ　○
　　　　　　　　Ｗ○○
　　　　　　　　甲乙○
　　　　　　　　丑○○
　　　　　　　　　　　　　號
　　　　　　　　甲甲○
　　　　　　　　陳登趁
　　　　　　　　Ｒ○○
　　　　　　　　甲Ｇ○
　　　　　　　　ｑ○○
　　　　　　　　Ｈ○○
　　　　　　　　Ｍ○○
　　　　　　　　甲Ｎ○○
　　　　　　　　Ｓ○○
　　　　　　　　ｗ○○
　　　　　　　　辰○○
　　　　　　　　甲Ｄ○
　　　　　　　　ｉ○○
　　　　　　　　甲未○○
　　　　　　　　庚○○
　　　　　　　　　　　　　號
　　　　　　　　甲玄○
　　　　　　　　甲○○
　　　　　　　　甲丑○
　　　　　　　　戊○○
　　　　　　　　ｊ○○○
　　　　　　　　ｃ○○
　　　　　　　　　　　　　一
　　　　　　　　Ｆ○○
　　　　　　　　甲Ｏ○
　　　　　　　　Ｎ○○
　　　　　　　　Ｂ○○
　　　　　　　　己○○
　　　　　　　　ｚ○○
　　　　　　　　Ｇ○○
　　　　　　　　甲巳○
　　　　　　　　Ｔ○○
　　　　　　　　宙　○
　　　　　　　　Ｃ○○
　　　　　　　　甲辛○
　　　　　　　　午○○
　　　　　　　　甲Ｐ○
　　　　　　　　子○○
　　　　　　　　玄○○
　　　　　　　　亥○○
　　　　　　　　Ｅ○○
　　　　　　　　黃○○
　　　　　　　　Ｑ○○
　　　　　　　　甲地○
　　　　　　　　ｖ○○
　　　　　　　　甲Ｌ○
　　　　　　　　酉○○
　　　　　　　　甲申○
　　　　　　　　甲Ｂ○
　　　　　　　　戌○○
　　　　　　　　甲　宙
　　　　　　　　卯○○
　　　　　　　　ｒ○○
　　　　　　　　ｂ○○
　　　　　　　　甲丁○
　　　　　　　　　　　　　四號.
　　　　　　　　Ｕ　○
　　　　　　　　寅○○
　　　　　　　　ｆ○○
　　　　　　　　癸○○
　　　　　　　　Ｘ○○
　　　　　　　　ｔ○○
　　　　　　　　甲己○
　　　　　　　　甲天○
　　　　　　　　ｓ○○
　　　　　　　　Ａ○○
　　　　　　　　丁○○
　　　　　　　　甲Ｍ○
　　　　　　　　Ｐ○○
　　　　　　　　甲Ｅ○
　　　　　　　　甲午○
　　　　　　　　Ｖ○○
　　　　　　　　甲子○
　　　　　　　　甲　Ｑ
　　　　　　　　甲丙○○
　　　　　　　　　　　　　五十.
　　　　　　　　ｈ○○
　　　　　　　　Ｄ○○
　　　　　　　　ｙ○○
　　　　　　　　乙○○
　　　　　　　　甲酉○
　　　　　　　　丙○○
　　　　　　　　ｌ○○
　　　　　　　　　　　　　四十.
　　　　　　　　甲Ａ○○
　　　　　　　　甲Ｊ○
　　　　　　　　甲辰○
　　兼右共同訴訟代理人
　　　　　　　　ｐ○○
　　　　　　　　Ｉ○○
　　　　　　　　ｎ○○
　　右共同訴訟代理人
　　　　　　　　王化榛
　　被　　　告　臺南縣警察局
右當事人間因退休補償金事件，原告不服考試院中華民國八十七年六月十二日八七考
台訴決字第○二三號再訴願決定，提起行政訴訟。本院判決如左︰
　　主  文
原告之訴駁回。
　　事  實
緣原告等係臺南縣警察局退休人員或其配偶、子女（其中甲Ｃ○、甲Ｎ○○、甲未○
○、ｊ○○○、甲地○、黃蔡樹梅、甲丙○○及甲Ａ○○分別為已故退休人員謝福生
、羅春倫、劉晉榮、許王兒、鄭輝雄、甲子○、陳南屏及謝榮伐之配偶，ｃ○○及己
○○分別為已故退休人員張謙和及王忠之子），渠等前於民國八十六年間以陳情書向
被告申請補發原任警察人員時所領之專業加給、警勤加給、主管加給等其他現金給與
，經被告於八十六年七月三十日以南縣警人字第四二三五七號書函引據「公教人員
退休金其他現金給與補償金發給辦法」第三條規定，答復原告等所請與規定不合，歉
難照辦。原告等不服，向臺南縣政府提起訴願，經台南縣政府以銓部為公教人員退
休金其他現金給與補償金發給辦法之主管機關，乃移送銓部辦理，經銓部駁回其
訴願，復提起再訴願，仍遭決定駁回，遂提起行政訴訟。茲摘兩造訴辯意旨於次：
原告起訴意旨及補充理由略謂︰一、依公務員服務法第二十四條規定「本法受俸給之
文武職公務員及其他公營事業機關服務人員均屬之」故警察人員當適用之。又依六十
八年一月二十四日修正公布之公務人員退休法第八條第二項「其他現金給與之退休金
應發數額」授權考試院及行政院審酌政府財政狀況及現職人員待遇與退休人員所得合
理、平衡因素加以考量訂定。但遲遲未訂「其他現金給與」發給數額之時，對於退休
之警察人員僅以本俸額計算發給退休金，對「其他現金給與」分文未給，但同一時間
退休之公營事業退休人員則包括月領之主管津貼、職務津貼計算退休金額。二、政務
官退職酬勞給與條例中「其他現金給與」其立法意旨與公務人員退休法第八條第二項
之「其他現金給與」性質相同，經司法院大法官釋字第四四七號解釋，該政務官退職
條例中「其他現金給與」既肯定其效力存在，而被告卻將警察管理條例第二十七條規
定之各項加給排除在外，顯見被告之處分違法。三、補償金所定發給標準，係無法源
依據之行政命令，查警察人員管理條例第二十七條中規定其他現金給與之各項加給係
經立法制定，明顯與其他公務人員不同，被告頒佈之退休人員補償金發給辦法，訂為
以八十五年公務人員相同俸薪等級之本俸（薪）或年功俸（薪）之百分之十五為補償
金基數內涵，明顯命令牴觸憲法第十五條及中央法規標準法第十一條、第五條等之法
律規定，以及「法律不溯及既往原則」。四、依中央法規標準法第十八條規定「各機
關受理人員聲請許可案件適用法規時除依其性質應適用行為時之法規外，在處理程序
終結前據以准許之法規有變更者適用新法規，但舊法規有利於當事人而新法規未廢除
或禁止所聲請之事項者適用舊法規」，而「其他現金給與」雖經公務人員退休法第八
條第二項之授權，但因考試、行政兩院未予重視，拖延至八十四年十月十七日始以（
八四）考台組二字第○八一八八號頒布「公教人員退休金其他現金給與補償金發給辦
法」時隔十六年之久，在該辦法未頒布前原告等已陸續辦理退休，是以原告等聲請退
休時而被告並未禁止原告等之聲請退休案件自當適用舊法規，而被告又辯稱其為執行
機關無增給與項目權，顯係強詞奪理。五、依公務人員退休法第六條第二項、第四項
、第八條，公務人員俸給法第二條第二項、第三條及警察人員管理條例第二十二條、
第二十七條之規定，得出具體概念為：（一）退休金之計算應以「月俸額」為計算基
礎（二）月俸額包括：本俸、年功俸，及其他現金給與暨本人與眷屬之實物配給（代
金）眷屬補助費等項目在內。（三）其他現金給與即為本俸，年功俸以外之各種「加
給」（四）公務人員之「加給」為因所任職務、種類、性質與服務他區之不同而另加
之給與。而警察人員之加給則更明定為：勤務加給、技術加給、地域加給等項。六、
公務人員退休法自三十四年四月十日第一次修正以來，其第八條即明定：「本法所稱
月俸額，包括實領本俸及其他現金給與」但考銓機關於審定退休人員退休金時，始終
祗計算「本俸」而扣發「其他現金給與」。直至六十八年元月二十四日，考銓機關第
三次修法時，方在第八條增列第二項：「前項其他現金給與之退休金應發給數額，由
考試院會同行政院定之。」但考試院與行政院又一直拖延不決，對此後退休之公務人
員仍衹發「本俸」而不及「其他現金給與」，且政府因物價波動，貨幣貶值而被迫調
整待遇時，亦僅調整「其他現金給與」而不調整「本俸」。七、考銓機關謂：自六十
八年修法後，曾不斷函請行政院會同訂定「其他現金給與」之應發數額，均因受限於
財政困難及標準難以確定而未訂定。此言更不合理，因公務人員性質不同，職位等階
更為繁多，薪津名目亦多，均有一定標準能憑以按月發薪，退休金即應根據實領本俸
與其他現金給與發給，標準有何難定﹖純屬推託之辭。八、被告之所以拒發公務人員
應領退休金中「其他現金給與」差額部分，其所持理由不外（一）為法律認知問題。
（二）為足額補發將使退休人員所領退休金超越現職人員薪津。（三）為國家財政無
力負擔。茲分別說明如下：１公務人員退休法第八條原並無第二項所謂「法律授權問
題」，易言之，凡在六十八年一月二十四日修法以前退休之公務人員，均應按照當時
所領月俸計算退休金，足額發給而無疑義；即使在六十八年一月二十四日以後公務人
員退休法修法以後退休者，因考試院與行政院怠忽職守，延宕十餘年，迄未訂出退休
公務人員應領退休金中「其他現金給與」發給數額，則應依當時既有法律執行，亦無
疑義。且大法官會議釋字第四四七號解釋，「其他現金給與」之合法性不容否定。公
務人員擔任公職與政府之關係乃屬契約關係，所本者，厥為公務人員任用法、服務法
、退休法、撫恤法等等，而非考銓機關所懷抱過時思想之特別權力關係中之品位制與
恩給制，凡法有明文者，即應依法發給，今人事考銓單位曲解法律，認為其經法律授
權要發多少，退休公務人員就衹能領多少，此種心態，豈能令人接受﹖要知公務員與
政府之契約關係中，政府若欲調整待遇而修法，亦應按照中央法規標準法之規定從新
從優，絕不可修法將公務人員既有之待遇與退休金任意剋扣不發，或打折扣發給。因
公務人員待遇亦有如民法中債權債務關係，民法債務人破產，可與債權人協商打折還
本，今政府並未倒閉破產或改朝換代，政府應發退休公務人員退休金，又豈容政府片
面以百分之十五了斷﹖又依公務人員俸給法第三條、第二條第一項第五款與公務人員
退休法第八條第一項後段規定，「其他現金給與」就是本俸以外之各種加給，也是法
定待遇，今考銓人事主管機關，強謂「其他現金給與」不等同於公務人員俸給法中所
指之各項加給－專業補助費、職務（主管）加給、地域加給、技術加給與警察特有之
勤務加給等，但考銓人事主管機關又說不出「其他現金給與」所指為何﹖且考試院會
銜行政院所訂頒之「其他現金給與」補償金發給辦法又何所據﹖豈非自相矛盾。考銓
官員之謂：八十二年元月公務員退休法修正後，第八條已無「其他現金給與」字樣，
補發現金給與已無法律依據，故不能再發。如其說有理，則公務人員退休法既已於八
十二年刪除「其他現金給與」之條款，則政府為何於兩年後之八十四年定頒「補償金
發給辦法」有何依據﹖其次，八十二年修法，應只規範新法生效以後退休人員其理至
明，在此之前退休者，自應適用事件發生或行為時法律，怎可曲解為「修法後已依法
無據」。２考銓人員認為如對退休人員全額發給包含「其他現金給與」在內之退休金
，將超越現職人員所領薪津造成不平。查退休法明定：以領月退休金者，所領數額按
年資照現職同職等者所領只有百分之七十五至百分之九十，領一次退休金者，基數亦
有上限，若將現職人員所領年終獎金、考績金計入，則兩者差距更大，如何會超越
現職人員﹖３關於國家財政問題，經查政府預算編列，自應以法有明文規定者優先編
列，如公務員薪給（含退休金），行有餘力再及其他，除國家遭遇緊急危難，經憲法
程序，宣布進入緊急狀態，但亦未減發公務人員薪水（含退休金），不得不發或短發
，次查全額發給退休公務人員退休金，以人事行政局資料僅需二千餘億，而非六千餘
億，已發之百分之十五補償金，僅有四百餘億元，而非一千零五十億元，且兩千億乃
二十餘年來所累積之數字，如分年發給，應非政府所無法負擔，且系爭之「其他現金
給與」乃依法應否發給問題，而非政府有無能力負擔問題。是原處分及原決定顯有違
誤，請一併予以撤銷等語。
被告答辯意旨略謂︰有關公務人員退休金其他現金給與，依據公務人員退休法第八條
第一項規定：「本法所稱月俸額包括實領本俸及其他現金給與」暨同條第二項規定：
「前項其他現金給與之退休金應發給數額由考試院會同行政院定之。」揆其意旨，乃
將其他現金給與之退休金應發給數額授權考試院及行政院審酌訂定，並未明示包括其
他項目，且於七十年六月十二日行政院訂頒之全國軍公教人員待遇支給辦法第七條對
工作津貼、勤務加給、主管獎金等項目並未列入退休（役）保險俸額內計算，至八十
四年十月十七日，經由考試院及行政院訂定發布公教人員退休金其他現金給與補償金
發給辦法，退撫人員補償金之發給係依照上開補償辦法第一條：依新退撫制度實施前
之公務人員退休金規定計算其應領一次退休金之基數為補償金基數，第二條：依其退
休、撫卹或資遣時之俸薪等級，以八十五年度公教人員相同俸薪等級之本俸（薪）或
年功俸（薪）之百分之十五為補償金基數內涵，暨第四條補償金總額，以公教人員補
償金基數乘補償金基數內涵計算，造冊送銓部核定後發放，原告等所領取補償金額
與補償辦法規定均無違誤。是原告等訴稱：「其他現金給與退休金，依公務員退休法
第八條規定將尚扣之百分之八十五比照前發百分之十五標準，並依警察人員管理條例
第二十七條所訂各項加給計算補發云云，顯已逾上述行政院及考試院依法訂定之公教
人員退休金其他現金給與補償金發給辦法給與補償範圍，所訴非有理由，敬請駁回等
語。
　　理  由
按公務人員退休法（指六十八年一月二十四日修正公布者，下同）第八條第一、二項
固規定「本法所稱月俸額，包括實領本俸及其他現金給與，前項其他現金給與之退休
金應發給數額，由考試院會同行政院定之」。然司法院釋字第二四六號業解釋：「公
務人員之退休及養老，依法固有請領退休金及保險養老給付之權利，惟其給付標準如
何，乃屬立法政策事項，仍應由法律或法律授權之命令定之。公務人員退休法第八條
第二項就同條第一項所稱『其他現金給與』之退休金應發給數額，授權考試院會同行
政院定之。．．．而七十年六月十二日行政院訂頒之全國軍公教人員待遇支給辦法第
七條則對工作津貼及軍職幹部服勤加給、主管獎助金，不列入退休（役）、保險俸額
內計算，乃係斟酌國家財力而為者，尚未逾越立法或立法授權之裁量範圍，與憲法並
無牴觸。」查原告係被告退休人員（或配偶、子女），其等前以陳情書向被告申請補
發其原任警察人員時所領之專業加給、警勤加給、主管加給等其他現金給與差額，經
被告於八十六年七月三十日以南縣警人字第四二三五七號書函引據「公教人員退休
金其他現金給與補償金發給辦法」第三條之規定函復原告，否准其申請，原告等不服
，循序提起行政爭訟，主張政府對於退休之警察人員僅以本俸計算發給退休金，對其
他現金給與則分文未給，但司法院大法官會議釋字第四四七號解釋，對政務官退職條
例中「其他現金給與」既肯定其效力，被告卻將警察管理條例第二十七條規定之各項
加給排除在外，衡屬違誤。又退休人員補償金發給辦法，以本俸或年功俸之百分之十
五為補償金基數內涵，明顯牴觸憲法第十五條，中央法規標準法第十一條、第五條及
法律不溯既往原則，且該辦法在頒布前，原告已陸續辦理退休，自應適用舊法，其退
休金包括其他現金給與，即勤務加給，技術加給與地域加給等項，公務人員與政府間
屬契約關係，如欲調整待遇而修法，亦應按照中央法規標準法之規定從新從優，不可
修法將待遇與退休金住意剋扣不發或打折扣發給，茲政府片面以百分之十五了斷，顯
屬違法云云。惟查，公務人員退休，依法固有請領退休金之權利，惟其給與標準如何
，乃屬立法政策事項，仍應由法律或由法律授權之命令定之。公務人員退休法第一項
雖規定「本法所稱月俸額，包括實領本俸及其他現金給與」。但關於「其他現金給與
」之退休金應發給數額，依同條第二項規定，係授權「考試院會同行政院定之」，足
見「其他現金給與」並非全部應併計退休金計算，而係授權考試院會同行政院訂定其
退休金應發給數額。良以，該條項所稱「其他現金給與」若係全部應併計退休金計算
，自無庸再授權「由考試院會同行政院定之」之必要。次查警察人員管理條例第三十
五條規定「警察人員之退休除依左列規定外，適用公務人員退休法之規定」，則依公
務人員退休法辦理之警察人員，其依警察人員管理條例第二十二條、第二十七條規定
之加給，即屬公務人員退休法第八條所稱之「其他現金給與」，為「其他現金給與」
所涵蓋，自不得再據警察人員管理條例為主張。再查公務人員退休法第八條第二項規
定由考試院會同行政院訂定公務人員退休金其他現金給與應發給數額，考試院及行政
院因考量政府財政狀況及現職人員待遇與退休人員所得合理平衡等因素，雖遲未訂定
，惟於立法院於八十一年十二月二十九日審議公務人員退休法部分條文修正草案時，
通過刪除該條項其他現金給與之規定，作成附帶決議：「早期退休之公務人員，由於
考試院及行政院迄未依據原法第八條第二項訂定『其他現金給與』數額，致其權益遭
受嚴重傷害。本法修正通過後早期退休公務人員之權益，應由政府給與合理補償。」
考試院會同行政院經與有關機關數度協商，終於八十四年十月十七日會銜發布「公教
人員退休金其他現金給與補償金發給辦法」，該辦法既係考試院會同行政院依據公務
人員退休法第八條第二項規定之授權及立法院之附帶決議，予以訂定，參照上開司法
院二四六號解釋，尚未逾越立法授權之裁量範圍，與憲法並無牴觸。原告訴稱退休金
其他現金給與補償金發給辦法牴觸憲法第十五條、中央法規標準法第十一條、第五條
及法律不溯及既往原則，本案應適用舊法，其退休金應包括勤務加給、技術加給與地
域加給，政府不得修法任意剋扣，片面以百分之十五發給云云，衡屬其個人主觀法律
見解之歧異，難予憑取。至所舉公營事業從業人員之退休金與政務官之退職酬勞，因
所適用之法律不同，亦不得援引為本案之依據。從而，被告引據公教人員退休金其他
現金給與補償金發給辦法，核駁原告補發退休金其他現金給與之申請，揆諸首揭法條
及解解，並無違誤。一再訴願決定遞予維持，亦均無不合。原告起訴意旨，難謂有理
由。又本件事證已至明確，原告聲請送交大法官解釋，核無必要，併以明。
據上論結，本件原告之訴為無理由，爰依行政訴訟法第二十六條後段，判決如主文。
中    華    民    國     八十八      年     十一     月      十九       日
                    行 政 法 院 第 六 庭
                                審 判 長 評  事      徐  樹  海
                                         評  事      黃  合  文
                                         評  事      高  啟  燦
                                         評  事      林  家  惠
                                         評  事      劉  鑫  楨
右  正  本  證  明  與  原  本  無  異
                                         法院書記官  陳  盛  信
中    華    民    國     八十八      年     十一     月     二十三      日
